【裁判字號】    99,訴,1196
【裁判日期】    991129
【裁判案由】    確認抵押權不存在等
【裁判全文】
臺灣臺南地方法院民事判決              99年度訴字第1196號
原      告  陽信商業銀行股份有限公司
法定代理人  林彭郎
訴訟代理人  唐榮宏
被      告  周櫻桃
            柳碧玲
上列當事人間請求確認抵押權不存在等事件，本院於99年11月15
日言詞辯論終結，判決如下：
    主  文
確認被告周櫻桃與被告柳碧玲間就被告周櫻桃所有坐落台南縣關
廟鄉○○段四六二之三地號土地，由歸仁地政事務所歸地字第00
2120號收件，於民國95年1月6日登記，設定權利範圍全部，權利
價值新台幣二百八十萬元之抵押權所擔保之抵押債權不存在。
被告柳碧玲應將上開抵押權設定登記予以塗銷。
訴訟費用新台幣24,265元由被告連帶負擔。
    事實及理由
一、本件被告周櫻桃、柳碧玲二人分經合法通知，均未於言詞辯
    論期日到場，亦未以書狀為有利於己之主張或陳述，其二人
    未到庭核無民事訴訟法第386條所列各款情形，爰依原告之
    聲請，由其一造辯論而為判決。
二、原告方面：
（一）聲明：求為判決：(1)確認被告周櫻桃與被告柳碧玲間就座
      落台南縣關廟鄉○○段462-3地號，權利範圍全部之土地
      ，於民國（下同）95年1月6日共同設定之權利價值新台幣
      （下同）280萬元抵押權所擔保之抵押債權不存在。(2)被
      告柳碧玲應塗消上開不動產抵押權之設定登記。
（二）陳述：
    一緣被告周櫻桃擔任訴外人龍進製袋股份有限公司向原告借
      款之連帶保證人，於民國（下同）94年9月8日簽立連帶保
      證書、本票等契據向原告借款共計320萬元，繳息至94年
      12月16日止後即發生逾期，尚欠本金2,592,329元暨利息
      、違約金未清償，依契約約定喪失期限利益，借款視同全
      部到期，向台灣彰化地方法院起訴後作成95年度訴字第30
      9號和解筆錄，並經聲請強制執行債務人財產無實益後，
      由台灣台中地方法院換發95年度執夏字第52521號債權憑
      證在案。
    二原告爾於98年7月10日向財政部台灣省中區國稅局調查被
      告周櫻桃之財產所得資料，查有台南縣關廟鄉○○段462-
      3地號、面積2,070平方公尺、持份全部之土地（以下稱系
      爭土地）可供執行，原告即以不足分配債權於98年7月22
      日具狀聲請強制執行，經鈞院98年執簡字第54621號受理
      在案，惟經鈞院於98年9月7日以函文通知原告所聲請執行
      被告周櫻桃所有之系爭土地，經法院鑑估土地價值為234.
      7萬元，顯已不足清償第一順位抵押權人被告柳碧玲之抵
      押權優先債權280萬元，且因原告查無債務人其他可供執
      行財產，經鈞院退還原繳債權憑證結案。
    三經查系爭土地謄本登記內容，被告間就系爭土地所設定之
      抵押權種類為普通抵押權，係擔保特定借款而設定，該抵
      押權所擔保借款所登記之清償日期為95年12月30日，依一
      般社會合理之通常事實，債權人於借款到期後應向債務人
      訴請清償借款，或經催討無效後向法院聲請取得執行名義
      並拍賣抵押不動產求償之。惟查，被告柳碧玲迄今尚無行
      使抵押權拍賣擔保土地，且被告柳碧玲於前開系爭土地執
      行案件中亦未具狀行使抵押權，且本案訴訟業經合法送達
      ，被告柳碧玲均未出庭表示其係爭不動產抵押債權之存在
      ，此與一般經驗法則實有違背，據此原告主張被告間之抵
      押債權業經凊償而不存在，其借貸關係既已不存在，依抵
      押權從屬於債權之原則，抵押權亦無從獨立存在；而執行
      法院係以系爭抵押權登記金額予以認定保留優先債權應行
      分配額度，被告間之抵押權設定登記已侵害原告債權之請
      求利益，是故本案原告就被告柳碧玲對被告周櫻桃之抵押
      債權是否存在有確認之利益。
    四被告間之抵押債務雖曾經存在但已清償：
    (1)原告訴訟主張如起訴狀所載，依不動產登記謄本查系爭抵
      押權設定日期為95年1月6日，清償日期為95年12月30日，
      依物權公示性原則據以可知被告周櫻桃將其所有系爭土地
      一筆提供予被告柳碧玲以擔保爾等間所發生之特定債務，
      而依一般社會合理之通常事實，債權人於借款到期後應向
      債務人訴請清償借款，或經催討無效後向法院聲請取得執
      行名義並拍賣抵押不動產求償之。惟查，被告柳碧玲迄今
      尚無行使抵押權拍賣擔保土地，且被告柳碧玲於前開系爭
      土地執行案件中亦未具狀行使抵押權，且本案訴訟被告經
      合法通知亦未表示主張債權之存在，原告據以主張被告爾
      等間就本案系爭抵押權所擔保之抵押債權已不存在，或雖
      曾經存在但已清償故被告柳碧玲無從行使抵押權，原告主
      張應屬有理。
    (2)最高法院42年台上字第170號判例：「確認法律關係不存
      在之訴，如被告主張其法律關係存在時，應由被告負舉證
      之責。」再依最高法院19年上字第385號判例：「消極確
      認之訴,應由被告負舉證責任，如被告不能立證，或提出
      之證據不足採用，則原告之訴應認為有理由，無庸另行立
      證。」本案原告係依民事訴訟法第247條提出消極確認之
      訴，倘被告主張抵押債權確係存在，依法應由被告負舉證
      責任，倘被告爾等無法提出合理證據時、或訴訟通知經合
      法送達後仍未予主張，本件應准許如原告訴之聲明而為判
      決。
    五綜上所述，原告主張系爭抵押權所擔保之債務（特定）已
      不存在或雖曾經存在但已清償，則系爭抵押權既無從依附
      下，即無存在之必要，其存在已侵害原告利益，原告自得
      主張代位訴請被告柳碧玲應塗銷前開不動產抵押權之設定
      登記。
（三）證據：提出本院95年度訴字第309號和解筆錄影本、本院
      95年度執夏字第52521號債權憑證影本、被告周櫻桃之國
      稅局財產所得資料影本、本案系爭土第不動產謄本及地籍
      圖、原告強制執行聲請狀影本、本院98年度執簡字第5462
      1號強制執行案件98年9月7日及同年10月23日通知函文影
      本等為證。
三、被告等均未於言詞辯論期日到場，亦未提出準備書狀作何聲
    明或陳述。
四、按民事訴訟法第247條所謂即受確認判決之法律上利益， 係
    指因法律關係之存否不明確，致原告在私法上之地位有受侵
    害之危險，而此項危險得以對於被告之確認判決除去之者而
    言，故確認法律關係成立或不成立之訴，苟具備前開要件，
    即得謂有即受確認判決之法律上利益，縱其所求確認者為他
    人間之法律關係，亦非不得提起，有最高法院42年台上字第
    1031號、27年上字第316號、 52年台上字第1240號判例意旨
    可資參照。查本件原告以被告柳碧玲對被告周櫻桃所有坐落
    台南縣關廟鄉○○段462-3地號土地所設定之抵押權， 影響
    其對被告周櫻桃債權受償權益，因而請求確認系爭抵押權所
    擔保之債權不存在，是以，被告間債權債務關係存否不明之
    狀態，足使原告私法上之地位有受侵害之危險，而此危險並
    得以對於被告之確認判決除去，揆諸前開說明，原告自有提
    起本項確認訴訟之法律上利益。
五、得心證之理由：
  (一)按抵押權為擔保物權，具有從屬性，係為擔保債權而存在。
    普通抵押權需先有債權存在，為擔保債權始得設定抵押權，
    苟於設定普通抵押權之際尚未有債權存在，則抵押權設定契
    約因無所擔保之債權存在，抵押權即無由成立，自應許抵押
    人請求塗銷該抵押權之設定登記。經查，依原告提出之被告
    周櫻桃所有坐落臺南縣關廟鄉○○段 462-3地號土地之土地
    登記謄本，上開土地之抵押權應為普通抵押權，此有系爭土
    地之土地登記謄本在卷可參。
  (二)次按抵押權所擔保之債權為金錢借貸債權，若債務人（即借
    款人）否認有借貸關係存在時，應由主張借款債權存在之債
    權人（即貸與人）就有借貸合意及其交付金錢之事實負舉證
    責任；又抵押權為從物權，以其擔保之債權存在為發生之要
    件，契約當事人間除以債權之發生為停止條件，或約定就將
    來應發生之債權而設定外，若所擔保之債權不存在，縱為抵
    押權之設定登記，仍難認其抵押權業已成立，最高法院83年
    度台上字第1646號、89年度台上字第1086號判決要旨可資參
    考。查本件依系爭土地之土地登記簿謄本之計載，系爭土地
    固有本金280萬元債權之普通抵押權設定登記之事實，惟依
    抵押權從屬性之特性，仍須探究其所擔保之債權是否存在。
    本件原告既已否認被告間借貸債權之存在，揆諸上開判決要
    旨，被告自應就系爭借貸債權存在之事實負舉證之責，惟本
    件被告周櫻桃、柳碧玲二人歷經通知，收受原告起訴狀及言
    詞辯論筆錄等文件，然始終未到庭，亦未提出書狀作何有利
    於己之聲明或陳述以供本院斟酌，其既未能證明系爭抵押權
    從屬之擔保債權存在，則自無法認定被告周櫻桃與被告柳碧
    玲間曾成立任何借貸關係，原告上開主張之事實，自堪信為
    真實。
  (三)末按，普通抵押權既係從屬於債權而存在，必先有被擔保之
    債權存在，而後普通抵押權始得成立，則本件被告間設定之
    系爭抵押權，既無消費借貸關係存在，已如前述，則該抵押
    權之設定依法應屬無效，而原告為被告周櫻桃之債權人，該
    抵押權之設定登記對於原告債權之受償自有妨害。從而原告
    訴請確認被告周櫻桃與被告柳碧玲間，就被告周櫻桃所有坐
    落台南縣關廟鄉○○段462-3地號土地，於95年1月6日以台
    南縣歸仁地政事務所歸地字第002120號收件設定登記權利價
    值債權額280萬元抵押權所擔保之債權不存在，並代位被告
    周櫻桃請求被告柳碧玲應將主文第一項抵押權設定登記予以
    塗銷，均為有理由，應予准許。
六、本件訴訟費用為24,265元，因本件原告之請求，被告二人對
    該給付為不可分，則訴訟費用應由敗訴之被告二人連帶負擔
    。
七、結論：本件原告之訴為有理由，依民事訴訟法第385條第1項
    前段、第85條第1項，判決如主文。
中    華    民    國    99    年    11    月    29    日
                  民事第二庭    法  官  王國忠
以上正本係照原本作成。
如對本判決上訴，須於判決送達後20日內向本院提出上訴狀。如
委任律師提起上訴者，應一併繳納上訴審裁判費。
中    華    民    國    99    年    11    月    29    日
                                書記官  黃敏純

司法院資訊處製作；財團法人民間司法改革基金會備份。
